【裁判字號】    89,訴,365
【裁判日期】    891229
【裁判案由】    清償債務
【裁判全文】
台灣花蓮地方法院民事判決  八十九年度訴字第三六五號
    原      告  中央信託局
    法定代理人  丙○○
    訴訟代理人  乙○○
    送達代收人  乙○○
    被      告  甲○○
右當事人間清償債務事件，本院判決如左：
    主    文
被告應於原告對訴外人李秀娥之財產執行無效果時，與訴外人李訓智共同給付原告新
台幣貳佰陸拾陸萬柒仟伍佰捌拾元，及自民國八十八年八月十八日起至清償日止，按
年息百分之七點七九計算之利息，並自民國八十八年九月十九日起至清償日止，逾期
在六個月以內者，按上開利率百分之十，逾期在六個月以上者，按上開利率百分之二
十計算之違約金。
原告其餘之訴駁回。
訴訟費用由被告負擔。
    事    實
甲、原告方面：
  一、聲明：被告應連帶給付原告新台幣（下同）貳佰陸拾陸萬柒仟伍佰捌拾元，及
      自民國（下同）八十八年八月十八日起至清償日止，按年息百分之七點七九計
      算之利息，並自八十八年九月十九日起至清償日止，逾期在六個月以內者，按
      上開利率百分之十，逾期在六個月以上者，按上開利率百分之二十計算之違約
      金。
  二、陳述：緣案外人李秀娥於八十五年五月十日，邀同被告以及訴外人李訓智為連
      帶保證人，向原告借用個人修繕房屋貸款三百萬元，約定自八十五年五月十八
      日起至一百年五月十八日止，按月攤還本息，如有一期不履行，即喪失一切期
      限利益，惟李秀娥僅自八十八年八月十八日起即未再繳納本息，為此，依據消
      費借貸以及保證契約之法律關係請求被告給付如聲明所示之本息。
  三、證據：提出借據、約定書為證。
乙、被告方面：
  一、聲明：駁回原告之訴。
  二、陳述：確實擔任李秀娥借款之保證人，但原告應先針對李秀娥之財產執行
      ，如有不足，方由被告與另一保證人就餘額負清償責任。
  三、證據：聲請傳訊證人李訓智。
    理    由
一、本件原告起訴主張之前揭事實，業據提出借據以及約定書為證，並經被告自認在
    卷，核與證人李訓智所為之證言無誤，原告主張之事實自堪信為真實。
二、按銀行法於八十九年十一月一日修正增訂第十二條之一規定「銀行辦理自用住宅
    放款及消費性放款，已取得前條所定之足額擔保時，不得以任何理由要求借款人
    提供連帶保證人。」、「銀行辦理授信徵取保證人時，除前項規定外，應以一定
    金額為限。」、「未來求償時，應先就借款人進行求償，其求償不足部分得就連
    帶保證人平均求償之。但為取得執行名義或保全程序者，不在此限。」，第十二
    條則規定「本法稱擔保授信，謂對銀行之授信，提供左列之一為擔保者：一不動
    產或動產抵押權。二動產或權利質權。三借款人營業交易所發生之應收票據。四
    各級政府公庫主管機關、銀行或經政府核准設立之信用保證機構之保證。」，該
    修正規定並自八十九年十一月三日起施行。又依民法第七百五十一條之規定「債
    權人拋棄為其債權擔保之物權者，保證人就債權人所拋棄權利之限度內，免其責
    任。」，我國最高法院依據此條規定向來均認為「依最高法院十九年上字第三三
    ○號判例意旨謂債務關係如於設定擔保物權而外並有保證人者，該主管債務人不
    清償其債務時，依原則固應先儘擔保物拍賣充債，惟當事人間如有特別約定，仍
    從其特約」云云，係採物之擔保責任優先說。蓋以物之擔保，擔保物之提供人僅
    以擔保物為限，負物之有限責任；而人之保證，保證人係以其全部財產，負無限
    責任，其所負責任較重，基於公平起見，使物之擔保責任優先，以保證保證人，
    並無不當。」（最高法院八十年度台上第二五0八判決參照），即認為債權人在
    有保證人與物之擔保時，應先就物之擔保儘先求償，人之保證僅係居於補充之地
    位，銀行法之修正針對銀行為債權人時，在辦理自用住宅貸款以及消費性貸款時
    ，再度強調保證人之補充性，規定身為債權人之銀行必須先就主債務人之財產儘
    先求償，再有不足，方可向保證人求償，其立法意旨，係以「為長期存在的銀行
    連帶保證人制度，嚴重違反公平交易原則，侵犯消費者權益，破壞銀行風險管理
    以及內部控管功能，扭曲金融市場應有機制」（見立法院公報第八十九卷第五十
    四期），則依新修正之銀行法規定，在銀行為債權人，而係辦理自用住宅貸款會
    消費性貸款之情形，更加確認保證人之補充地位，且因為銀行既已有物之擔保，
    再有主債務人之全部財產以擔保其債權，銀行並無任何期待利益之損失可言，因
    此無論在修正前或是在修正後成立之保證契約均有該項規定之適用。至於銀行法
    第十二條之一第三項後段雖規定「但為取得執行名義或保全程序者，不在此限。
    」，惟同項前段既以針對實體上之權利義務關係加以規定，本件係針對原告與被
    告間之權利義務關係為審理，自應適用同銀行法第十二條之一第三項前段之規定
    ，而無同項後段適用之餘地。
三、本件原告所主張之債權，係屬於消費性貸款，且借款時已有足額之擔保，業據原
    告自認在卷（見本院八十九年十二月十九日筆錄第二頁第一行以下），則本件即
    有銀行法第十二條之一規定之適用，因此原告請求被告負保證責任固有理由，惟
    原告請求被告負連帶保證責任，即無理由，從而本件原告之請求，僅在對主債務
    人李秀娥之財產執行無效果時，與訴外人李訓智共同給付原告如主文所示之金額
    範圍內為有理由，應予准許，逾此部分，即無理由，應予駁回。另被告既然應仍
    負起保證責任，原告就連帶請求之部份，雖無理由，訴訟費用仍應全部由被告負
    擔，爰依民事訴訟法第七十九條後段判決如主文第三項。
四、據上論斷，本件原告之訴為一部有理由，一部無理由，依民事訴訟法第七十九條
    後段判決如主文。
中      華      民      國    八十九      年    十二    月    二十九    日
                                    臺灣花蓮地方法院民事庭
~B法      官  賴淳良
右正本證明與原本無異。
如對本判決不服，應於送達後廿日內，向本院提出上訴狀（應抄附繕本）。
~B法院書記官  童瑞月
中      華      民      國    九十      年      一      月      八      日


司法院資訊處製作；財團法人民間司法改革基金會備份。
